【裁判字號】    93,訴,2163
【裁判日期】    950421
【裁判案由】    損害賠償等
【裁判全文】
臺灣高雄地方法院民事判決              93年度訴字第2163號
原      告  乙○○
訴訟代理人  蘇精哲律師
上  一  人  洪世崇律師
複 代理 人  徐建光律師
被      告  丙○○
            甲○○
共      同
訴訟代理人  王國論律師
            康進益律師
上列當事人間請求損害賠償等事件，經本院於民國95年4 月7 日
言詞辯論終結，判決如下：
    主  文
原告之訴及假執行之聲請均駁回。
訴訟費用由原告負擔。
    事實及理由
一、原告主張：伊與被告於民國91年5月11日簽立合作契約（下
    稱系爭合作契約），雙方約定成立新公司，合夥經營螺絲製
    造及販賣事業，由伊出資新台幣（下同）1,10 0萬元，被告
    則提供中央標準局（88年1 月26日改制為經濟部智慧財產局
    ，下稱智慧局）核准之專利號碼為165269號「鋼筋續接之組
    合結構」新型專利（下稱系爭專利權）、172019、17 2557
    號鋼筋之續接結構(一)、(二)新型專利及中麟營造股份有限公司
    承包奇美電子股份有限公司液晶三廠工程（下稱奇美工程款
    ）、統成營造有限公司承包國立成功大學地下停車場工程之
    全部工程款（下稱成大工程款），抵充其應出資之900 萬元
    。惟系爭專利權於兩造訂約時即已遭人舉發而經撤銷，被告
    竟故意不告知伊，致伊誤信系爭專利權仍然存在，而依約投
    入出資額332 萬6,310 元，爰依民法第184 條第1 項前段、
    第185 條規定，請求被告賠償伊因被詐欺所受上開金額之出
    資損害。又如鈞院認被告上開所為不構成侵權行為，因系爭
    專利權經撤銷確定後，被告已無從提供該項出資，且被告嗣
    亦未依約交付奇美及成大工程款，故被告之合夥出資義務因
    可歸責於其本身之事由致陷於給付不能，伊已於92年4 月15
    日委請律師函知被告解除系爭合作契約，爰依民法第25 6
    條、第226 條、第259 條規定，請求被告返還上開出資額等
    語。並先位聲明：(一)被告應連帶給付原告332 萬6,310 元，
    及自起訴狀繕本送達翌日起至清償日止，按年利息5%計算之
    利息。(二)願供擔保請准宣告假執行。備位聲明：(一)被告應給
    付原告332 萬6,31 0元，及自起訴狀繕本送達翌日起至清償
    日止，按年利息5%計算之利息。(二)願供擔保請准宣告假執行
    。
二、被告則以：系爭專利權係於93年4 月23日經台北高等行政法
    院以92年訴字第1010號判決後，始遭撤銷確定，伊與原告簽
    立系爭合作契約時，系爭專利權仍屬有效存在，伊自無詐欺
    之侵權行為；再本件原告未能證明已有出資，應係原告違約
    ，縱認原告確有出資，亦係支付予依約所應成立之新公司，
    原告自不得向伊請求返還等語，資為抗辯。並聲明：原告之
    訴駁回，如受不利判決，願供擔保免為假執行。
三、兩造不爭執之事項：
  (一)兩造於91年5 月11日簽立系爭合作契約，約定由原告出資1,
    100 萬元，被告則提供系爭專利權、第172019、172557號新
    型專利及奇美、成大工程款抵充應出資額900 萬元。
  (二)系爭專利權之權利人為被告丙○○，原專利期間自88年4 月
    11日起至97年6 月13日止；訴外人陳哲明於90年4 月9 日向
    智慧局舉發系爭專利不具進步性（下稱系爭舉發案），經智
    慧局於91年6 月21日審定舉發案成立而撤銷系爭專利權，丙
    ○○不服，遂向經濟部訴願委員會提起訴願，經該會於92年
    1 月2 日駁回訴願，丙○○乃提起行政訴訟，經台北高等行
    政法院於93年4 月23日以92年訴字第1010號判決原告之訴駁
    回，系爭專利權遭撤銷確定。
  (三)本件原告以被告涉犯詐欺犯嫌，向臺灣高雄地方法院檢察署
    提出告訴，經該署以93年度偵緝字第1811、1812號為不起訴
    處分確定。
四、兩造主要之爭執事項如下：
  (一)被告有無詐欺之侵權行為？
  (二)系爭合作契約是否因系爭專利權業遭撤銷或被告未交付奇美
    、成大工程款而陷於給付不能？原告得否解除系爭合作契約
    而請求被告回復原狀返還其出資？
  (三)原告有無因上開情形受有損害？損害金額為何？
五、被告有無詐欺之侵權行為？
  (一)按依90年10月24日修正專利法第105 條準用同法第74條規定
    （即現行專利法第108 條準用同法第73條）：「發明專利權
    經撤銷後，有下列情形之一者，即為撤銷確定：一未依法提
    起行政救濟者。二經提起行政救濟經駁回確定者。發明專利
    權經撤銷確定者，專利權之效力，視為自始即不存在」，準
    此，新型專利於經主管機關即智慧局撤銷，提起行政救濟駁
    回確定者，始為撤銷確定而視為自始不存在，於撤銷確定前
    ，仍屬有效存在。
  (二)經查，兩造係於91年5 月11日簽立系爭合作契約，而系爭專
    利權之專利期間係自88年4 月11日起至97年6 月13日止，訴
    外人陳哲明於90年4 月9 日向智慧局提出系爭舉發案，經智
    慧局於91年6 月21日審定舉發案成立而撤銷系爭專利權，經
    濟部訴願委員會亦於92年1 月2 日駁回訴願，終經台北高等
    行政法院於93年4 月23日判決原告之訴駁回確定，業敘如前
    ，則兩造於91年5 月11日簽立系爭合作契約時，陳哲明雖已
    於90年4 月9 日提出系爭舉發案，惟依首揭說明，系爭專利
    於93年4 月23日經台北高等行政法院判決確定前，仍屬有效
    存在，被告丙○○尚為系爭專利之專利權人，自得以系爭專
    利權充作系爭合作契約之出資，原告主張被告以業遭撤銷之
    專利權詐騙其出資，無從認係為真，故被告並無侵權行為可
    言。
六、系爭合作契約是否因系爭專利權業遭撤銷或被告未交付奇美
    、成大工程款而陷於給付不能？原告得否解除系爭合作契約
    而請求被告回復原狀返還其出資？
  (一)按稱合夥者，謂二人以上互約出資以經營共同事業之契約；
    前項出資，得為金錢或其他財產權，或以勞務、信用或其他
    利益代之；金錢以外之出資，應估定價額為其出資額，此為
    民法第667 條所明定。又系爭合作契約第7 條約定：「甲乙
    雙方同意立揚公司資本額訂為新台幣貳仟萬元，雙方依持股
    比例出資。甲方（即被告）應出資新台幣玖佰萬元，乙方（
    即原告）應出資新台幣壹仟壹佰萬元。乙方同意甲方應出資
    金以提供合作之專利及已承包之上述奇美工程及成功大學工
    程抵充，並視同已全部出資」及第2 條約定：「甲方同意上
    述專利權提供範圍及於專利證書內載全部範圍，以及甲方由
    上述專利權衍生之所有相關專利權，並同意由甲乙雙方新成
    立之公司為製造及販賣（但僅限於苗栗以南地區）」等字句
    （見本院卷1 第9 、8 頁），是足認兩造係互約出資以新成
    立公司之名義經營系爭專利產品之製造、販賣事業，被告係
    以系爭專利權及上開兩筆工程將來可得之工程款為其出資，
    兩造並就被告供以出資之系爭專利權併同上開兩筆預期可得
    之工程報酬估定其價額。
  (二)次按，合夥人不履行其出資義務者，雖得依民法第254 條解
    除契約，或依民法第688 條予以開除，要不得因此而謂合夥
    契約尚未成立，最高法院22年上字第2894號判例意旨可資參
    照。經查，被告於訂約後確有提出系爭專利權予合夥，系爭
    合夥並據以製造螺絲等情，業據被告敘明在卷，且為原告所
    自承（本院卷2 第30頁），執此，以被告業已將充為出資之
    系爭專利權供予該合夥實施，即難認其就此部分未履行出資
    義務。至系爭專利權於合夥成立、營運後約2年，遭人舉發
    並經撤銷（91年5 月11日成立系爭合夥、93年4 月23日經撤
    銷），而致該合夥未能繼續產製、販賣具專利權之產品，亦
    僅係合夥之目的事業是否能完成之問題，而難謂被告就系爭
    專利權之提供有給付不能之情事。
  (三)至原告又主張被告嗣未將奇美、成大工程款交付乙節，固為
    被告所不爭，然其辯稱：奇美與成大之工程係因原告未繼續
    施作，致未能領得工程款，伊並無可受歸責等語。而原告對
    被告就該兩工程領有報酬或被告不交付該兩筆工程報酬係屬
    可受歸各節，均未能舉證以實其說，則其主張被告就此部分
    之出資義務有給付不能之情形，其得據以解除系爭合作契約
    等語，亦難認有據。
  (四)據上，被告係以提供系爭專利權及上開兩筆工程報酬為其合
    夥出資，而其業已提出系爭權利權予合夥，系爭合夥且據以
    產製螺絲，雖系爭專利嗣被撤銷，亦僅涉及系爭合夥事業能
    否完成，尚無從謂被告有給付不能之情事；又原告未能舉證
    證明被告確獲有上開兩筆工程報酬，或被告不交付該等工程
    款係可受歸責，自難認被告應負給付不能之責，原告亦無從
    行使解除權。
七、綜上所述，兩造簽立系爭合作契約時，系爭專利仍屬有效存
    在，被告並無以業遭撤銷之專利權抵充其出資，而詐騙原告
    ，且本件合夥契約成立後，被告已履行提供系爭專利權之出
    資義務，而其未交付上開兩筆工程之報酬，亦無從認有給付
    不能之情事。從而，原告本於民法第184 條第1 項前段、第
    185 條及同法第226 條、第256 條、第25 9條規定，先位及
    備位請求被告應連帶給付及應給付332 萬6,310 元，暨自起
    訴狀繕本送達翌日起至清償日止，按年利息5%計算之利息，
    均無理由，應予駁回。
八、本件事證已臻明確，上開爭點(三)部分，核與判決結果不生影
    響，爰不予以論述，併此敘明。
九、原告之訴既經駁回，其假執行之聲請即失所依附，應併予駁
    回。
十、據上論結，原告之訴為無理由，依民事訴訟法第78條，判決
    如主文。
中    華    民    國    95    年    4     月    21    日
                  民事第一庭  審判長法  官  甯  馨
                                    法  官  莊珮君
                                    法  官  曾鴻文
正本係照原本作成。
如不服本判決，應於送達後20日內，向本院提出上訴狀並表明上
訴理由，如於本判決宣示後送達前提起上訴者，應於判決送達後
10日內補提上訴理由書（須附繕本）。
中    華    民    國    95    年    4     月    24    日
                                    書記官  王敏東


司法院資訊處製作；財團法人民間司法改革基金會備份。
